【裁判字號】    90,上更(一),124
【裁判日期】    900426
【裁判案由】    過失致死
【裁判全文】
臺灣高等法院臺南分院刑事判決         九十年度上更(一)字第一二四號      Ａ
      上  訴  人
      即  被  告  甲  ○  ○
      右  一  人
      選任辯護人  陳  豐  裕
      自  訴  人  己  ○  ○
      自訴代理人  丁  ○  ○
右上訴人因過失致死案件，不服臺灣臺南地方法院八十七年度自字第五六號中華民國
八十七年五月二十七日第一審判決（移送併辦案號：臺灣臺南地方法院檢察署八十六
年度偵字第一Ｏ一六Ｏ號），提起上訴，本院判決後，經最高法院發回更審，本院判
決如左：
      主      文
上訴駁回。
甲○○、丙○○均緩刑伍年。
      事      實
一、甲○○係高雄市日存企業有限公司所有「大仁和號」之船長，丙○○則係輪機長
    ，因丙○○係資深輪機長，有較深之航海經驗，甲○○均接受丙○○之指示駕駛
    大仁和號，二人均係從事航海業務之人，於民國（下同）八十六年七月二十二日
    凌晨二時許，丙○○指示甲○○駕駛總噸位九七點三六噸、長二十公尺、寬七點
    ○二公尺、深二點○六公尺「大仁和八號」鋼質動力拖船，以約一百公尺鋼纜後
    拖承載兩部怪手之「大仁和七號」平台船，預定由屏東外海作業完畢欲開往新竹
    南寮漁港停泊，在同日四時三十分許駛入臺南縣四草大橋外海六浬內膠筏作業區
    ，即北緯二十二度五十八分、東經一百二十度四分海域，亦即安平港近「保護礁
    區」膠筏作業區，經同在附近海域捕魚之漁民林金益等發現，即以其膠筏上之燈
    號向甲○○駕駛之拖船示警，經其等警覺後，將船轉向，應注意轉向時附近有膠
    筏捕魚應避免予以撞翻，且應將照向平台船上之大燈開亮，促使該海域捕魚膠筏
    之注意，且能注意竟疏於注意，致其後所拖之平台船將戊○○駕駛其所有之ＬＢ
    六一八一八號膠筏撞壓在該平台船下，戊○○因此落海，被魚網纏繞大腿無法游
    泳而溺水死亡，嗣經己○○、庚○○見戊○○未歸，向內政部警政署保安警察保
    七總隊第二大隊臺南中隊（下稱保七總隊台南中隊）及臺南市警察局第六分局報
    案，在上開地點發現戊○○緊抱保麗龍待救，惟腿部為捕魚網繩絆住，已死亡多
    時。
二、案經自訴人己○○、庚○○向臺灣臺南地方法院提起自訴，及由臺灣臺南地方法
    院檢察署移送原審法院併案審理。
      理      由
一、上訴人即被告甲○○、丙○○均坦承於八十六年七月二十二日駕駛拖船自南向北
    航行，次日凌晨有經過安平外海等情不諱，惟均否認有上開過失致死之犯行，並
    均辯稱：伊等有無撞到被害人戊○○，當時並不知道，且動力拖船係以鋼纜拖平
    台船行駛，平台船縱然撞到，拖船亦毫無所覺，又被害人戊○○負有避碰義務，
    且其如確實依「台灣省管筏管理規則」第八條之規定穿著救生衣，又確具游泳能
    力，縱遭碰撞落水，應仍有餘裕求救，因之戊○○溺斃與伊等之過失之有無，並
    無相當因果關係云云。又被告丙○○另辯稱：伊係該輪之輪機長，船員服務經歷
    證件上係記載「輪機部門」之副機匠，並不負責船舶航行之指揮操控，且案發時
    並非伊值班，伊在睡覺，又有何業務上過失可言云云。
二、經查：
  (1)前揭事實，已據自訴人指訴甚詳。且被害人戊○○確係於上揭時地，東經一百二
    十度四分、北緯二十二度五十八分海域，駕駛其所有之ＬＢ六一八一八號膠筏捕
    魚時遭他船撞翻落海，腿部為捕魚網繩絆住而溺水死亡，亦經證人即同在該域捕
    魚之林金益於警訊中，及證人即保七總隊臺南中隊隊員羅世傑在原審法院勘驗時
    證述明確（見警卷第十九頁反面、原審卷第一○二頁反面），復經台灣台南地方
    法院檢察署檢察官督同法醫師相驗認被害人雙眼散瞳充血，口溢血水，額上撞擦
    傷，左大腿二處索痕明顯，確係生前落水，溺水窒息休克死亡，製有相驗屍體證
    明書、驗斷書、勘驗筆錄及被害人屍體相驗照片八張等在卷可憑（見相驗卷第五
    、六頁、第九至十五頁；警卷第二八、二九頁）。又溺死地點為東經一百二十度
    四分、北緯二十二度五十八分，亦有保七總隊臺南中隊八十六年七月二十二日該
    隊之記事頁二紙附卷可稽（見原審卷第一○五、一○六頁），而被害人所駕駛其
    所有之ＬＢ六一八一八號膠筏船艏、船艉端、左側船緣等均有擦痕，船外機ＹＡ
    ＭＡＨＡ４０馬力左側有擦痕及向右折損，左側偏後方一白鐵架向右彎折，此亦
    據警員羅世傑於案發時在現場觀察載明之紀錄一紙附卷足稽（見警卷第三十七頁
    ），堪認被害人戊○○於上揭時地駕駛其所有之ＬＢ六一八一八號膠筏，遭他船
    衝撞，致戊○○落海，被魚網纏繞大腿無法游泳而溺水死亡無疑。
  (2)查八十六年七月二十二日凌晨四時許，大仁和八號動力拖船，以鋼纜後拖大仁和
    七號平台船，駛入臺南縣四草大橋外海六浬內膠筏作業區，即北緯二十二度五十
    八分、東經一百二十度四分海域，亦即安平港近「保護礁區」膠筏作業區，經同
    在附近海域捕魚之漁民林金益發現，以其膠筏之燈號向該拖船示警，經被告警覺
    後，該拖船始轉向西南駛離，當時有看到拖船有燈火，但未見後面平台船上有燈
    火等情，此經證人即漁民林金益、乙○○、吳永能、陳清吉於原審法院證述無訛
    （見一審卷第十九頁）。又保七總隊根據漁民之指認，經清查當日航行之平台船
    ，查出被告所屬大仁和號確有航行紀錄，始追查得知，此據保七總隊隊員羅世傑
    證述無訛（見原審卷第八十三頁反面）。參以肇事海域係屬沿海六海浬以內之安
    平港近「保護礁區」膠筏作業區，一般航行般隻應避開此區域，為證人乙○○於
    本院調查時證實在卷，及被告甲○○在警訊、偵查中表示四時至六時許，確有經
    過安平外海等語（見警卷第一頁反面、偵查卷第六頁反面），是則被告所屬拖船
    於八十六年七月二十三日返回新竹南寮港，返航途中必然行經事故海域，應堪認
    定。
  (3)又查大仁和八號動力拖船無明顯擦撞痕，大仁和七號平台船船首左下方處，發現
    有不明原因之撞擊留下鮮紅色、綠色、藍色之刮擦痕與筏船上方為鮮紅色漆、筏
    艏雙角為綠色、筏身為藍色相穩合，亦經該保七總隊臺南中隊偕同臺南市警察局
    第六分局至新竹南寮漁港會同被告甲○○等人會勘屬實，此有八十六年七月二十
    五日會勘紀錄表一份、丙○○切結書一件、照片十二張及被害人膠筏、大仁和七
    號平台船擦痕測量結果圖二份附卷可稽（見警卷第三十至三十二頁、第三十六、
    七頁、第五十二、三頁）。復將涉案船隻駛返安平港與膠筏比對，經檢察官勘驗
    結果：大仁和七號平台上之刮痕寬度為一點七公尺，與膠筏寬度相符，互相留下
    之刮擦痕落漆顏色亦相同，此有上開中隊八十六年八月十五日簽一份、相片七十
    九幀、錄影帶二捲附卷可稽（見一審卷第九十至一○一頁），復經原審法院於八
    十七年四月十八日上午十時至安平內海戊○○膠筏置放處勘驗結果：工作平台測
    量其上撞痕位於左前方一點七公尺，與膠筏上寬度相符，平台撞痕上亦留有膠筏
    的紅漆，上面並有綠色落漆，與膠筏船首兩端相符，可能因平台先撞騎上膠筏，
    壓下膠筏致膠筏反被拖行並反彈撞上平台，撞擊點寬度一點七公尺與膠筏寬度相
    同，平台上留有如膠筏上所漆之紅色、藍色的漆，可以反映膠筏先被壓、拖、浮
    上來繼續拖行。引擎蓋（膠筏）亦留有對方船隻紅褐色的漆等情，有勘驗筆錄一
    份附卷可稽（見一審卷第八十二頁），並經保七總隊隊員羅世傑在現場結證屬實
    ，復參以被告甲○○於偵查中已坦承與膠筏相撞，「問：當時勘驗現場，有何意
    見？答；沒有意見，是竹筏撞到的沒錯，但如何撞到就不知道。我船時速三海浬
    ，該竹筏時有到二十海浬，究竟如何擦撞我也不清楚」（見偵查卷第七頁正面）
    ，堪認被害人戊○○之膠筏確為大仁和七號之平台船所撞翻無訛。至於採集自大
    仁和七號船上之油漆與戊○○之膠筏上之油漆，經送驗結果認「編號１、２、３
    袋內所發現之紅褐色漆狀物與編號４袋內油漆片之第一層之紅褐色漆層彼此顏色
    相近，但編號１、２、３袋內所發現之紅褐色漆狀物均檢出鈦（TI）元素，而編
    號４袋內油漆片之第一層之紅褐色漆層則未檢出，故認其非來自同源」云云。惟
    查該鑑證報告之貳、成分元素分析結果：一、編號１袋內所發現之紅褐色漆狀物
    ，檢出碳、氧、鎂、鋁、矽、硫、氯、鈣、鐵、銅、鈦、鋅、鈉、鉀等元素成分
    。二、編號２袋內所發現之紅褐色漆狀物，檢出碳、氧、鎂、鋁、矽、硫、氯、
    鈣、鐵、銅、鈦等元素成分。三、編號３袋內所發現之紅褐色漆狀物，檢出碳、
    氧、鎂、鋁、矽、硫、氯、鈣、鐵、銅、鈦、鋅、鈉等元素成分。四、編號４袋
    內油漆片之第一層之紅竭色漆層，檢出碳、氧、鎂、鋁、矽、硫、氯、鈣、鐵、
    銅、鉀等元素成分。準此，編號２比編號１少了鋅、鈉、鉀三種元素，編號３比
    編號１少了鉀元素，是編號１、２及３所含元素均未能一致，但此三種均係出自
    同一來源，即採自被害人之膠筏上之油漆。而編號４比編號１少了鈦、鋅、鈉三
    種元素，惟鑑定報告並未說明編號１、２、３所含元素均未合致，僅以編號４未
    檢出鈦元素，遽認與編號１、２、３非出於同源，苟以此推論，依上開編號１、
    ２、３所含元素均有所不同，則編號１、２、３應認係非出於同源，然事實並非
    如此，綜上所述，鑑定報告之結論，顯不足採信。
  (4)戊○○所屬ＬＢ六一八一八號膠筏，領有漁航員證照，且該筏裝有白燈一盞，故
    准於夜間航行，此有臺南市政府八十六年十月十八日八六南市建漁字第一二八五
    三四號函文及檢附戊○○漁船船員資料紀錄卡影本各一份附卷可稽（見偵查卷第
    三十八頁），是戊○○領有合格證照及准夜間航行，並於安平外海膠筏作業區捕
    漁，均無不法情事，自難認有何過失可言。又查被告甲○○係高雄市日存企業有
    限公司所有「大仁和號」之船長，被告丙○○則係輪機長，已據其等供認不諱。
    且被告甲○○於偵查中供承：船係丙○○在開（船是由丙○○指揮駕駛之意），
    我們也有照輪開船（指大家有輪流駕駛），如何開由陳某指揮，該船都由丙○○
    決定航線等語（見偵查卷第六頁反面），足見被告甲○○雖身為船長竟於案發前
    聽從輪機長丙○○之指揮所決定之航線，行駛近海膠筏捕漁區已有未當，其等二
    人於行駛中應注意航行中之膠筏、船隻，且應開大燈照亮平台船，提醒往來船隻
    注意其後拖有大型平台船，且能注意，而按當時情況又無不能注意之情事，竟疏
    未注意，將戊○○駕駛其所有之ＬＢ六一八一八號膠筏，撞壓在平台船下，致被
    害人戊○○落海，而遭魚網纏繞無法游泳而溺水死亡，被告等二人顯有過失，殊
    堪認定。又被告等二人之過失與被害人死亡間，復具有相當因果關係。綜上所述
    ，被告等二人上開所辯，均顯係事後畏罪卸責之詞，委無足採。其等事證明確，
    犯行均可認定。至被告丙○○辯稱其於該船肇事當時並未值班而在休息睡覺，時
    由被告甲○○值班駕駛該船等語，縱為實在，然其先前指揮船舶、決定航線不當
    ，且未指揮開大燈照亮平台船，提醒往來船隻航行注意其後拖有大型平台船，而
    航行時應避開之航線即安平港近「保護礁區」膠筏作業區，竟予駛入致肇事，被
    告丙○○難辭其有過失責任，應予敘明。
三、被告等二人均係從事航海業務之人，因業務上之過失致被害人死亡，核其等所為
    ，均係犯刑法第二百七十六條第二項之業務過失致死罪。原審認被告等之罪證明
    確，適用刑法第二百七十六條第二項，罰金罰鍰提高標準條例第一條前段等規定
    ，並審酌被告等之素行、過失程度、所生危害及犯罪後態度等一切情狀，量處被
    告二人各有期徒刑二年，認事用法及量刑，均無不合。被告二人上訴意旨空言否
    認其有過失，及認為原審量刑太重等由指摘原判決不當，為無理由，應予駁回。
四、查被告甲○○、丙○○未曾受有期徒刑以上刑之宣告，有臺灣高等法院被告全國
    前案記錄表可稽，被告二人於原審及本院均稱其無犯罪前科，且本案被告二人已
    與被害人家屬成立民事上和解，賠償被害人家屬新台幣二百八十萬元，有本院民
    事庭八十七年度重訴字第五一號和解筆錄影本一份附卷可憑，且自訴代理人丁○○於本院更審中亦陳明本件民事部分已和解成立，自訴人不再追究刑責等語，則
    被告二人經此偵審程序及科刑、賠償之教訓，當知警惕，諒無再犯之虞，本院認
    被告二人所受宣告之徒刑，以暫不執行為適當，併各予宣告緩刑五年，以勵自新
    。
據上論斷，應依刑事訴訟法第三百六十八條，刑法第七十四條第一款，判決如主文。
中    華    民    國      九十      年      四      月      二十六      日
                                  臺灣高等法院臺南分院刑事第一庭
                                      審判長法官  黃    三    哲
                                            法官  黃    聰    明
                                            法官  徐    財    福
右正本證明與原本無異。
如不服本判決，應於判決送達後十日內向本院提出上訴狀，其未敘述理由者並應於提
出上訴狀後十日內向本院補提理由書（應附繕本)。
                                      法院書記官  陳    淑    貞
中    華    民    國      九十      年      四      月      二十七      日
附錄法條：
刑法第二百七十六條第二項：從事業務之人，因業務上之過失犯前項之罪者，處五年
                          以下有期徒刑或拘役，得併科三千元以下罰金。


司法院資訊處製作；財團法人民間司法改革基金會備份。
